【裁判字號】    89,自,719
【裁判日期】    891121
【裁判案由】    妨害名譽
【裁判全文】
台灣台中地方法院刑事判決                          八十九年度自字第七一九號
    自  訴  人  乙○○
    被      告  丙○○
右列被告因妨害名譽案件，經自訴人提起自訴，本院判決如左：
    主  文
丙○○無罪。
    理  由
一、自訴意旨略以：被告丙○○於民國八十九年六月五日上午十時許，在台灣台中地
    方法院檢察署八十九年度偵字第一一二三九號，該案告訴人鄭宗文告訴被告丙○○妨害名譽案件，檢察官開庭訊問時，在偵查庭內，對檢察官稱：「乙○○向庭
    上謊稱職業為清高的老師，其在鄰里是欠債不還，名聲欠佳的過氣富商。乙○○
    曾在多在里長面前吹牛能擺平中山里里長罷免案之進行，向本人說服以撤回告訴
    為條件，本人拒絕而惱羞成怒，當起偽證。」，侮辱自訴人乙○○，使在場之告
    訴人鄭宗文、證人周文輝、張錦煌、朱元宏律師、檢察官及書記官等人共聞。嗣
    又於同年七月三十一日下午三時許，於本院第五法庭，法官審理八十九年度易字
    第二三三二號刑事案件時，向承審法官陳稱：「乙○○不是老師，左鄰右舍，惡
    名昭彰。」等語，故意侮辱自訴人，使在場之鄭宗文、洪明儒律師、旁聽席上三
    名姓名不詳之人、法官及書記官等人共聞，因認被告涉犯刑法第三百零九條第一
    項之侮辱罪云云。
二、按犯罪事實應依證據認定之，無證據不得推定其犯罪事實；又不能證明被告犯罪
    者，應諭知無罪之判決，刑事訴訟法第一百五十四條、第三百零一條第一項分別
    定有明文。次按，刑法第三百零九條公然侮辱罪，須有妨害他人名譽之故意；另
    查意圖散布於眾，而指摘或傳述足以毀損他人名譽之事者，為誹謗罪，刑法第三
    百十條第一項固定有明文，惟或係因自衛、自辯或保護合法之利益者，即為以善
    意發表言論，其行為不罰，刑法第三百十一條第一款亦定有明文。再按，被告為
    施行攻擊防禦方法，當庭防禦自己權利所為辯白，應屬自衛、自辯及保護自身合
    法利益發表之言論，況對簿公堂，觀之常情，少有善言，故被告縱使對自訴人之
    陳述不滿而為指摘，實則無侵害他人名譽之故意，且被告亦係僅於審理中對承審
    法官作此指摘，更難認有散佈於眾之意圖，凡此均與刑法第二十章所規定妨害名
    譽及信用罪之構成要件有間。訊據被告丙○○對於右揭時地對檢察官稱：「乙○○向庭上謊稱職業為清高的老師，其在鄰里是欠債不還，名聲欠佳的過氣富商。
    乙○○曾在多在里長面前吹牛能擺平中山里里長罷免案之進行，向本人說服以撤
    回告訴為條件，本人拒絕而惱羞成怒，當起偽證。」；及向承審法官陳稱：「乙○○不是老師，左鄰右舍，惡名昭彰。」等事實，惟堅決否認有何悔辱自訴人之
    意，辯稱：伊係因乙○○於八十九年五月二十九日檢察官開庭時向檢察官謊稱說
    是「嶺東商專」的老師，且因檢察官有講說乙○○是老師，老師的可信度很高。
    伊才回去打聽乙○○是否有當老師，打聽結果他只曾經在「私立致用商工職業學
    校」當一年多的代課老師，且是距開庭的時間將近二十年前的事了，在檢察官訊
    問時，乙○○應該說現在的職業，不應該說以前的職業，伊才於同年六月五日對
    檢察官說如右開言語。至於七月三十一日是法官再問鄭宗文說乙○○是否是老師
    後，再問伊時，伊才對法官說上開言詞。伊為上開言詞之目的乃在告訴法官自訴
    人的為人、自訴人的誠信有問題，是為了要自衛、自辯保護自己，並不是要悔辱
    乙○○等語。
三、經查，（一）按刑法上之公然侮辱罪，須侮辱行為足使不特定人或多數人得以共
    見共聞始行成立（司法院院字第二○三三號解釋意旨參照）。雖被告於右開時地
    檢察官偵查時當庭以右開言詞指摘自訴人。惟按偵查，不公開之，刑事訴訟法第
    二百四十五條第一項定有明文，是既除上述被告、告訴人、證人、受任律師、暨
    檢察官、書記官等人在場外，其他不特定人或多數人均不得自由進出該偵查庭，
    即難認為已達不特定人或多數人得以共見共聞之程度，揆諸上開說明，被告於偵
    查庭內向檢察官所為上開言詞，尚與刑法上公然侮辱罪之要件不合。（二）自訴
    人雖曾擔任「私立東吳大學」會計系專任助教；「私立致用商工職業學校」商科
    教師；及「將立嶺東商業專科學校」兼任講師，惟其任職之時間分別為六十一年
    三月一日至同年七月三十一日；五十八年八月一日至五十九年七月三十一日、六
    十八年九月一日至七十一年一月三十一日；及七十一年八月一日至七十四年七月
    三十一日，確在距今約十五年前，而自訴人亦確曾於檢察官偵查中向檢察官陳明
    其曾擔任老師一職，並在私立嶺東商業專科學校教過等情，復為自訴人所是認，
    並有自訴人提出之聘書九紙在卷可稽。再自訴人確自七十一年間起即積欠案外人
    甲○○貨款約一萬元，甲○○在七十二年一月八日前，曾向自訴人催討多次，嗣
    乙○○乃簽發一張面額一萬元之本票予甲○○，惟迄至八十九年十月三日止，乙○○均尚未還款，亦經證人甲○○到庭結證屬實，復為自訴人所是認，並有上開
    本票影本一紙附卷可稽。又嗣於八十九年五月間某日，甲○○因聽被告提及乙○○出庭作證一事，甲○○乃稱：乙○○欠伊錢，也可以當證人等語，並把前開本
    票一紙交予丙○○等情，亦經甲○○於審理中證陳在卷。（三）被告於上開刑事
    案件審理庭訊中為右揭陳述，雖當時有法官、書記官、通譯等人在場，所行係公
    開法庭，任何人得進入旁聽，而屬不特人或多數人所得共見共聞之公然情形，然
    被告既係在自訴人於前開刑事案件偵查中，向檢察官表明其曾擔任老師，及為不
    利於被告之證言，始在求證之後，於法官審理時向法官為前開陳述，其用意顯在
    攻擊該案證人乙○○證言之可信性，以免法官做出不利於被告之認定，而遭受有
    罪之判決甚明。且被告為防禦而攻擊敵對證人之可信性，本在言詞辯論之範圍內
    ，亦為法庭活動所常見，是被告辯稱其用意乃在自衛、自辯，並無侮辱證人之故
    意等語，應堪採信。此外，復查無任何積極證據足認被告有何妨害自訴人名譽之
    故意，本件既不能證明被告犯罪，自應為無罪之諭知。
據上論斷，應依刑事訴訟法第三百四十三條、第三百零一條第一項，判決如主文。
中      華      民      國    八十九    年      十一    月    二十一    日
                                    台灣台中地方法院刑事第三庭
                                          法  官  江 奇  峰
右正本證明與原本無異。
如不服本判決，應於判決送達後十日內向本院提出上訴狀，上訴於臺灣高等法院臺中
分院( 須附繕本 )。
                                          書記官
中      華      民      國    八十九    年      十一    月     二十一   日


司法院資訊處製作；財團法人民間司法改革基金會備份。
